【裁判字號】    97,調訴,3
【裁判日期】    970731
【裁判案由】    宣告調解無效
【裁判全文】
臺灣高雄地方法院民事判決               97年度調訴字第3號
原      告  乙○○
訴訟代理人  張文雪律師
            許銘春律師
被      告  甲○○
訴訟代理人  陳旻沂律師
複代理人    吳艾黎律師
當事人間宣告調解無效事件，本院於民國97年7 月17日言詞辯論
終結，判決如下：
  主  文
原告之訴駁回。
訴訟費用由原告負擔。
  事實及理由
一、原告起訴主張：其前為國立旗山高級農工職業學校（下稱旗
    山農工）之校長，被告則前為該校聘任之教師。詎被告因與
    原告理念不合，被告竟自民國94年11月2 日起至同年12月4
    日止，連續於全國教師會、高雄縣教師會網站，發表如97年
    5 月15日準備書狀附表所示不實內容之文章，並將此等文章
    以電子郵件寄送予旗山農工之每一教職員，而嚴重損害原告
    之名譽。嗣又在教育部高中職校長遴選委員會將開會討論原
    告是否連任校長前夕，於94年12月7 日主動召開記者會，散
    發標題為「乙○○是不適任校長」之公開信，發表如上開附
    表所示之不實言論，經中國時報、聯合報等平面媒體於94年
    12月8 日大幅披載，貶損原告之名譽甚鉅。經原告對被告提
    起損害賠償之訴，由鈞院以95年度訴字第2119號受理，嗣兩
    造於審理期間，合意移付調解，並於96年11月16日以鈞院96
    年度移調字第98號成立調解（下稱系爭調解），調解內容為
    被告願於96年11月30日之前，在聯合報、中國時報、自由時
    報之高屏地區地方版第一版各以10公分乘15公分之版面刊登
    道歉聲明各一天，並願於首次刊登報紙之同時，在全國教師
    會網站、高雄縣教師會網站、國立旗山高級農工職業學校網
    站刊登道歉聲明，並將刊登網站內容列印後交予原告。惟事
    後經詢問上開三家報社結果，上開報紙高屏地區地方版首版
    均無10公分乘15公分規格（下稱系爭規格）之版面可供登報
    ，從而上開調解內容係屬客觀給付不能，而有調解無效之原
    因，且應繼續進行原訴訟程序。爰依民事訴訟法第416 條第
    2 項、第420 條之1 第2 項規定提起本訴，求為判決：(一)宣
    告系爭調解無效；(二)被告應賠償原告新台幣（下同）1,000,
    000 元及自95年6 月23日起算之法定遲延利息；(三)被告應將
    如附件一所示道歉聲明，以14號字體及半版篇幅刊登於上開
    三報紙之高屏地區頭版各一天，並於上開三網站連續刊登各
    三十天；(四)願供擔保請准宣告假執行。
二、被告則以：系爭調解關於刊登報紙部分，確屬客觀給付不能
    而有無效之原因；又其並未於97年12月7 日主動召開記者會
    ，上開新聞報導係記者風聞校內有不同意見之爭而向其採訪
    ，惟記者亦有向原告採訪後，始作成衡平報導，並非僅依據
    被告之陳述而刊登報端；另被告亦未散發標題為「乙○○是
    不適任校長」之公開信，其先前為向高雄縣教師會會長請教
    如何解決校內問題，而曾將標題為「乙○○是一位不適任校
    長」之文件交付該會長，惟並無散發該份文件與記者；再者
    ，其係就原告擔任校長期間處理校務事宜提出批評，而該等
    事宜均攸關學校發展及教師權益，係屬得受公評之事，且其
    言論內容，均係基於親身經驗之事實，並非捏造而為不實之
    陳述等語，資為抗辯。並聲明：原告之訴駁回，如受不利判
    決，願供擔保請准宣告免為假執行。
三、兩造不爭執之事項為：兩造因前揭糾紛，而於96年11月16日
    經本院96年度移調字第98號成立調解，調解內容為：「一、
    被告願於民國96年11月30日之前，在聯合報、中國時報、自
    由時報等高屏地區地方版第一版以十公分乘十五公分之版面
    刊登道歉聲明各一天。道歉聲明內容如下：『道歉人甲○○
    （又稱達摩）於94年11月2 日至94年12月4 日間，以國立旗
    山農工教師會及本人（或達摩）名義，於全國教師會、高雄
    縣教師會、國立旗山高級農工職業學校等網站以與事實有不
    符之內容刊登文章損及乙○○校長之名譽，並於94年12月7
    日發佈新聞稿及接受記者訪問時，以與事實有不符之言論批
    評乙○○校長違法、不適任，造成對乙○○校長之困擾，並
    造成外界對乙○○校長之負面印象，本人謹此向乙○○校長
    申致歉意。』。二、被告願於首次刊登報紙之同時，在全國
    教師會網站、高雄縣教師會網站、國立旗山高級農工職業學
    校網站刊登上開道歉聲明，並將刊登網站內容列印後交予原
    告。」，此有系爭調解筆錄附卷可稽。
四、原告主張經其詢問上開三家報社結果，上開報紙高屏地區地
    方版首版均無系爭規格之版面可供登報，從而上開調解內容
    係屬客觀給付不能，而有調解無效之原因等情，固為被告所
    不爭執，然查：
  (一)按以不能之給付為契約標的者，其契約為無效，固為民法第
    246 條第1 項前段所明定，惟其立法理由謂「謹按民律草案
    第51 3條及第517 條謂當事人，得自由以契約訂定債務關係
    之內容，而其標的，則以可能給付為必要。故以客觀之不能
    給付為標的之契約，法律上認為無效，所以防無益之爭議也
    。但係主觀之不能給付，其契約仍應認為有效，使債務人負
    損害賠償之責，此無待明文規定也。」，則依此立法理由所
    明示，民法第246 條第1 項前段所稱「不能之給付」，係指
    客觀不能甚明。而所謂客觀不能，係指給付對任何人而言，
    均屬不能之情形。客觀不能有由於自然法則者；有由於當事
    人所企圖實現之法律效果，為法律所不承認，或在法律上不
    能實現者；有由於事實上具有重大難以克服之障礙者。次按
    依民事訴訟法第193 條第1 項規定，當事人固應就訴訟關係
    為事實上及法律上之陳述，惟關於法規之適用，當事人並無
    陳述之義務，故此處所謂法律上之陳述，非指關於法規之適
    用而言；而係指該訴訟事件之權利義務即法律關係之發生、
    變更或消滅，非經當事人陳述，法院不得採為判決之基礎而
    言。至於與事件有關之法規之解釋及如何適用之陳述，不過
    供法院參考而已，法院為法律上之判斷時，不受該陳述之拘
    束，而應依職權為法律之適用，同院87年度台上字第522 號
    判決意旨可參。是本件被告雖未為上開法規適用之抗辯，然
    本院仍應依職權為正確之適用。
  (二)查系爭調解內容為被告願於上開報紙高屏地區地方版首版刊
    登系爭規格版面之上開道歉聲明，而經詢問上開三家報社結
    果，上開報紙高屏地區地方版首版均無系爭規格之版面可供
    登報等情，固為兩造所不爭執，然上開3 份報紙（聯合報、
    中國時報、自由時報）於兩造簽立系爭調解筆錄時有對外公
    開發售，且其高屏地區地方版首版之版面大於系爭規格等情
    ，此為眾所週知之事實，則現仍對外發售之上開報紙地方版
    首版版面既大於兩造於系爭調解內容所約定刊登之版面，是
    系爭調解內容已屬得履行，自無以不能之給付為契約標的之
    情形。
  (三)原告固以發行上開報紙之報社均係出售固定規格版面之廣告
    ，而無系爭規格，故主張客觀給付不能云云，然上開報紙地
    方版首版版面既大於兩造於系爭調解內容所約定刊登之版面
    ，是縱發行上開報紙之報社對外並無出售系爭規格之廣告，
    前揭報社仍可在其有對外發售且大於系爭規格之版面上，以
    其中一部分刊登如系爭規格版面大小之道歉聲明，是發行上
    開報紙之報社有無系爭規格之版面可供登報，僅係該報社以
    刊登上揭道歉聲明「所需佔用版面大小」對外開價之問題，
    故原告以上開報社未出售系爭規格之版面廣告，即認上揭報
    紙無法刊登系爭規格之上揭道歉聲明，而屬客觀不能云云，
    自屬無據。至原告請求本院向發行上揭報紙之報社，詢問是
    否可提供系爭規格之版面供刊登道歉聲明云云，因上開報紙
    地方版首版版面既大於系爭規格，系爭調解內容自屬得履行
    ，原告前揭聲請調查證據方法，與系爭調解內容是否有效無
    關，本院認無調查之必要。
五、綜上所述，本院96年度移調字第98號調解事件，並無原告所
    主張之無效原因存在，且已因兩造之合意而成立調解，與訴
    訟上和解相同而與確定判決有同一之效力，原告自不得對屬
    調解標的之本院95年度訴字第2119號民事事件再行起訴。從
    而，原告請求宣告本院96年度移調字第98號調解無效，而請
    求續行本院95年度訴字第2119號民事事件之訴訟，均無理由
    ，應予駁回。
六、結論：原告之訴為無理由，依民事訴訟法第78條，判決如主
    文。
中    華    民    國    97    年    7     月    31    日
                  民事第四庭  審判長法  官  黃國川
                                    法  官  張茹棻
                                    法  官  郭瓊徽
上正本係照原本作成。
如不服本判決，應於送達後20日內，向本院提出上訴狀並表明上
訴理由，如於本判決宣示後送達前提起上訴者，應於判決送達後
10日內補提上訴理由書（須附繕本）。
中    華    民    國    97    年    7     月    31    日
                                    書記官  邱秋珍


司法院資訊處製作；財團法人民間司法改革基金會備份。
